最高法院刑事判決　　　　　　一○○年度台上字第二四七七號
上　訴　人　陳建良原名陳松村.
上列上訴人因違反商業會計法案件，不服台灣高等法院中華民國
九十八年十一月四日第二審判決（九十八年度上訴字第二七四○
號，起訴案號：台灣台北地方法院檢察署九十七年度偵字第一七
四一○號），提起上訴，本院判決如下：
    主  文
原判決撤銷，發回台灣高等法院。
    理  由
本件原判決認定上訴人陳建良（原名陳松村）先於民國九十四年
八月間自醫邁實業股份有限公司（下稱醫邁公司）實際負責人蔡
政勳受讓該公司經營權後，即聘請陳愛惠（涉嫌違反商業會計法
等罪嫌，由檢察官另案偵辦）負責醫邁公司財務，並邀同陳道隆
（涉犯商業會計法等案件，經台灣台北地方法院九十七年度簡字
第四四二七號判決應執行刑為有期徒刑五月確定）提供其所有身
分證予上訴人，上訴人即於九十四年十月三日將醫邁公司負責人
即商業會計法之商業負責人申請變更登記為陳道隆，並於九十四
年十月十三日前往台北市稅捐稽徵處大安分處辦理營利事業變更
登記，領取統一發票交予陳愛惠保管使用。嗣後上訴人與陳愛惠
、陳道隆共同基於填製不實會計憑證及幫助他人逃漏營業稅捐之
犯意聯絡，由上訴人指示陳愛惠接續於如原判決附表一、二所示
時間，在不詳地點持續以醫邁公司之名義，填製如其附表一、二
所示品名、數量及金額均不實之會計憑證統一發票，分別交付予
如其附表一、二所示公司，作為各該公司向醫邁公司買受商品之
進項憑證，再由各該公司持該等統一發票向稅捐機關申報扣抵營
業稅款，幫助各該納稅義務人即如其附表一，以及如其附表二編
號2至5、7 至10、12、13、15、16、20、21、25、28所示公司逃
漏營業稅計新台幣（下同）四百零一萬五千三百五十六元等情。
因而維持第一審依刑法第五十五條想像競合犯之規定，從一重論
處其共同商業負責人，以明知為不實之事項，而填製會計憑證罪
刑（累犯，處有期徒刑二年，減為有期徒刑一年），固非無見。
惟查：(一)、已受請求之事項未予判決，其判決當然為違背法令，
刑事訴訟法第三百七十九條第十二款定有明文。卷查本件經第一
審判決後，檢察官指摘第一審判決漏未就上訴人自九十五年一月
至八月之填製不實會計憑證及幫助納稅義務人逃漏稅犯行為判決
，而該部分犯行與第一審判決有罪部分犯罪，係屬包括一罪，不
可分割，第一審未及斟酌審判，難認其判決允當，因而提起上訴
（見原審卷第十六頁）。乃原判決雖在當事人欄併列檢察官為上
訴人，然理由欄僅謂：「……公訴人前開指訴，尚不足使本院形
成被告有罪之心證。此外，復查無其他積極證據足認被告（指上
訴人陳松村，下同）涉有前開犯行，自屬不能證明被告此部分犯
罪，惟因公訴人指此部分與前開論罪科刑部分有裁判上一罪關係
，爰不另為無罪之諭知。」（見原判決第十五頁第八至十二行）
，僅係針對檢察官此部分起訴意旨不成立犯罪有所論敘，未一併
說明檢察官該部分上訴，應併予駁回之意旨，顯係對於已受請求
之事項未予判決，其判決當然違背法令。(二)、刑事審判採訴訟主
義，法院不得就未經起訴之犯罪審判，其就起訴書所未記載之事
實而得予以審判者，則以起訴效力所及之事實為限，必須認定未
經起訴書所記載之事實成立犯罪，且與已起訴應論罪之事實具有
單一性不可分之關係者，始得為之，此觀刑事訴訟法第二百六十
七條、第二百六十八條規定自明。查原判決事實欄記載：「……
陳松村指示陳愛惠接續於如附表一、二所示時間，在不詳地點持
續以醫邁公司之名義，填製如附表一、二所示品名、數量及金額
均不實之會計憑證統一發票，分別交付予如附表一、二所示公司
，作為各該公司向醫邁公司買受商品之進項憑證，再由各該公司
持該等統一發票向稅捐機關申報扣抵營業稅款，幫助各該納稅義
務人即如附表一，以及如附表二編號2 至5、7至10、12、13、15
、16、20、21、25、28所示公司逃漏營業稅計四百零一萬五千三
百五十六元。」云云，惟其中原判決附表二編號4 、25、27部分
，並未據檢察官起訴。另附表二編號3 和蓮實業有限公司部分，
檢察官起訴不實開立發票張數二張、逃漏稅額二萬八千八百元，
原審認不實開立發票張數四張、逃漏稅額五萬元；編號6 仕宏世
宗國際事業有限公司部分，檢察官起訴不實開立發票張數六張、
逃漏稅額十八萬二千五百九十元，原審認不實開立發票張數十一
張、逃漏稅額四十萬九千四百十元；編號12歐羅巴遺風有限公司
部分，檢察官起訴不實開立發票張數二張、逃漏稅額二萬五千元
，原審認開立發票張數五張、逃漏稅額七萬五千元；編號14天鼎
科技有限公司部分，檢察官起訴開立發票張數四張、逃漏稅額三
十三萬一千一百七十三元，原審認不實開立發票張數八張、逃漏
稅額六十九萬二千四百四十七元；編號18凱亮紙業有限公司部分
，檢察官起訴不實開立發票張數四張、稅額二十五萬八千一百零
七元，原審認不實開立發票張數七張、逃漏稅額四十萬二千八百
零七元；編號20百騰股份有限公司部分，檢察官起訴不實開立發
票張數一張、逃漏稅額二萬二千七百五十元，原審認不實開立發
票張數三張、逃漏稅額七萬五千四百六十元；編號21大東工程有
限公司部分，檢察官起訴不實開立發票張數五張、逃漏稅額十四
萬六千零八十五元，原審認不實開立發票張數十張、逃漏稅額三
十二萬七千二百二十元；編號26鴻吉營造有限公司部分，檢察官
起訴不實開立發票張數二張、逃漏稅額四十六萬一千一百元，原
審認不實開立發票張數三張、逃漏稅額六十八萬二千六百元；編
號28三水工程行部分，檢察官起訴不實開立發票張數三張、逃漏
稅額十萬四千二百五十元，原審認不實開立發票張數七張、逃漏
稅額二十三萬五千二百元。就上開檢察官未據起訴，或擴張檢察
官起訴範圍部分，原判決未予說明與檢察官起訴部分有何單一性
不可分之關係，即逕為判決，難謂無未受請求之事項予以判決之
當然違背法令。(三)、憲法第十六條規定人民有訴訟之權，乃屬人
民在司法上之受益權。人民於其權利因他人之犯罪而受侵害時，
固得向法院提起訴訟，請求國家科處犯罪人以刑罰。惟刑事訴訟
乃實現國家刑罰權之程序，為實現國家刑罰權而對犯罪者之追訴
處罰，固為國家之職責，然國家之刑罰權一旦發動，對人民以罪
刑相繩，人民之生命、身體、自由、名譽、財產即受國家強制力
之剝奪，後果極為嚴厲。處罰犯人雖有必要，但不能因而害及被
告之基本人權及程序之公正。是以刑事訴訟法上之程序規定，實
為對犯罪嫌疑人及刑事被告如何得以免於國家刑罰權不當之行使
所為之保障而設。因之刑事被告在刑事訴訟程序中是否已獲得合
法有效之權利保護程序，當屬憲法第十六條人民訴訟權保障之核
心。現行刑事訴訟法已改採「改良式當事人進行主義」之訴訟制
度，證據調查為整個審判程序之核心，而交互詰問為當事人進行
主義之刑事訴訟制度運作之主軸，其目的在於確保真實之發現，
而發現真實為獲致刑罰權正確行使結果之當然前題，於司法審判
程序中，自不容任意剝奪被告對證人詰問之權利。查本件上訴人
於九十八年七月二十二日具狀請求原審傳喚證人蔡政勳到庭接受
詰問，其理由略謂：「案外人蔡政勳原為醫邁公司之實際負責人
，被告（上訴人，下同）為葛萊士公司之股東，葛萊士公司於九
十四年九月間有意借重蔡政勳之專長，至葛萊士公司內擔任業務
副總，由被告代表葛萊士公司與蔡政勳洽談，經洽談結果蔡政勳
將醫邁公司交付被告處分，但協議讓與時醫邁公司之存貨歸蔡政
勳所有，由蔡政勳用醫邁公司名義出貨，以履行與客戶間之契約
，因此縱蔡政勳將醫邁公司讓與葛萊士公司，但仍以醫邁公司之
名義與客戶交易……。」（見原審卷第四十一頁）等語，顯謂證
人蔡政勳於九十四年九月之後，雖非醫邁公司登記名義負責人，
然實際上渠等於協議讓與時，醫邁公司之存貨仍由蔡政勳以醫邁
公司名義出貨。則蔡政勳是否確以醫邁公司名義出貨並開立會計
憑證，此為攸關上訴人權益之事項，非無應予傳訊蔡政勳到庭接
受詰問，釐清真象之必要。而蔡政勳於偵、審中從未以證人身分
到庭陳述或接受交互詰問，乃原判決僅以蔡政勳於偵查中以關係
人身分未經具結之陳述，（見原判決第五頁第二十八至三十行）
，即認蔡政勳於九十四年十一月至十二月期間並非醫邁公司之實
際負責人，無權執行開立統一發票之業務為由，故無傳訊證人蔡
政勳之必要，顯有不當剝奪上訴人詰問證人之權利。另上訴人曾
抗辯其欲將醫邁公司連同資產轉讓他人經營，本來係由高聖亞介
紹陳靖宇承接，嗣陳靖宇反悔，數日後高聖亞再告知共同被告陳
愛惠將由「游國忠」接手擔任公司負責人。陳愛惠遂於九十五年
九月間，指示黃小芳（原名黃詩婷）偕同游國忠前往銀行開戶及
辦理公司登記，並且在辦妥手續後，將公司之營利事業登記相關
證件、公司存摺、發票、大、小印鑑、房、地所有權狀等資料均
交付予陳愛惠，陳愛惠當場即交付予高聖亞，是自九十五年九月
起醫邁公司開立不實發票之事均與上訴人無關等情。就此請求原
審傳訊高聖亞、蔡金旺、郭士豪及黃小芳以釐清真象（見原審卷
第四十二頁）。而證人陳愛惠亦證稱：「被告說他已經透過他的
朋友高聖亞，將公司轉售給其他的人，有一天被告請我進去公司
辦理交接，……。」、「（問：你有無將醫邁公司之營業登記事
業登記相關證件、公司存摺、發票、大小章、房地權狀等資料交
付予高聖亞？）答：我有交給另外一個人，那個人我不認識，但
高聖亞有跟那個人一起來。」（見同卷第五十九頁反面、第六十
頁正反面）等語。則上訴人於九十五年九月至十二月是否確為醫
邁公司之實際負責人，非予傳訊高聖亞、蔡金旺、郭士豪及黃小
芳到庭詰問，尚難以釐清。況證人陳愛惠證稱其任職醫邁公司期
間，係自九十四年十月至九十五年九月間止（見第一審卷第一三
○頁），則上訴人於其後之九十五年九月間起至十二月止，是否
確有開立不實發票及幫助逃漏稅捐之犯行，自難以證人陳愛惠之
證詞予以涵括。乃原審竟認證人陳愛惠所為之證述已足明確，而
傳訊證人高聖亞、黃小芳到庭，僅徒具延滯訴訟之目的，而無調
查之必要云云，不無率斷及不當剝奪上訴人受憲法保障之訴訟權
之違誤。(四)、科刑判決所認定之事實，與所採之證據，不相適合
，即屬證據上理由矛盾，其判決當然為違背法令。刑事訴訟法上
所謂認定犯罪事實之證據，係指足以證明被告確有犯罪行為之積
極證據而言，該項證據必須適合於被告犯罪事實之認定，始得採
為斷罪之資料。查原判決載以：「醫邁公司先於九十四年十一月
至十二月期間進口貨物三百九十七萬四千八百零八元，嗣於九十
五年九月至十月間進口貨物二十萬七千二百五十九元，而於九十
六年間並無進口資料，進項發票計一千零七十八紙，進項金額五
億九千三百一十九萬七千一百八十一元，其中取自裕揚實業股份
有限公司等六家虛設行號及凱菲實業有限公司等八家涉嫌虛設行
號所開立不實發票之進項金額計五億三千四百八十七萬八千四百
五十七元，占其總進項金額比例百分之八十九點五三，是醫邁公
司進項來源顯有不實。被告藉由上揭不實之進項來源，進而於如
附表一、二所示時間，迭經以醫邁公司之名義，填製如附表一、
二所示品名、數量及金額均不實之會計憑證統一發票，交予如附
表一、二所示公司，作為各該公司向醫邁公司買受商品之進項憑
證，再由上揭公司持該等統一發票向稅捐機關申報扣抵營業稅款
，幫助各該納稅義務人即如附表一及如附表二編號2 至5、7至10
、12、13、15、16、20、21、25、28所示公司逃漏營業稅計四百
零一萬五千三百五十六元……」（見原判決第三頁第二十三行至
第四頁第六行）等語。原判決似以醫邁公司實際上並無進口貨物
，而以不實之進項來源，於如原判決附表一、二所示時間，迭經
以醫邁公司之名義，填製如原判決附表一、二所示品名、數量及
金額均不實之會計憑證統一發票，交予如原判決附表一、二所示
公司，作為各該公司向醫邁公司買受商品之進項憑證，進而推論
上訴人確有原判決所載幫助他人逃漏稅捐及違反商業會計法之犯
行。惟原判決附表一、二所示之各該公司收取醫邁公司銷項發票
時間分別為九十四年十一月至十二月，及九十五年十一月至十二
月。則如何以發生在後（即九十六年）之未確實進口貨物事實，
推論發生在前之開立不實會計憑證之犯行，尚非無疑。原判決未
予詳察，遽為上訴人不利之認定，揆諸首揭說明，即有證據上理
由矛盾之違誤。(五)、刑法上所指之集合犯，係指行為人基於單一
犯意，實行立法者於所制定之犯罪構成要件中，預定反覆實行數
個同種類之犯罪行為，而具有實質一罪之行為態樣。故集合犯之
認定，除審酌法律規範之意涵以外，尚須審究行為人主觀上是否
基於單一犯意之發動，並依社會通念，斟酌該犯罪之手段是否具
備必然反覆實行之屬性，進而秉持刑罰公平原則、比例原則以資
判斷，非謂行為人反覆、延續實行同種類之犯罪行為，均可論以
集合犯。本件原判決認上訴人於九十四年十一月至十二月間，及
自九十五年九月至十二月間，所為之多次填製不實會計憑證及幫
助納稅義務人逃漏稅捐之舉動，應評價為包括一罪之集合犯（見
原判決理由貳、五）。然原判決未依據社會通念及秉持刑罰公平
、比例原則以判斷其行為之屬性是否確實適合評價為包括一罪之
集合犯，亦未敘明該犯罪構成要件是否為立法者所預定具有集合
犯之屬性，遽論以集合犯，其理由已有欠備。況集合犯之行為人
於實行犯罪之初，主觀上縱有持續多次實行犯罪之概括決意，然
如嗣後已中斷其犯行，得否依其主觀上原有之決意，賡續實行集
合犯罪之客觀行為，因失其自主性已無從預知，是其主觀上之概
括決意與客觀上之集合行為，即皆因而中斷。縱依事後之客觀情
況，行為人再度實行犯罪，亦與前之犯罪行為間，已難謂係出於
同一之概括決意，而應予評價為一罪。查本件檢察官起訴認上訴
人係自九十四年十一月間起至九十五年十二月三日止，多次為起
訴書附表所載之填製不實會計憑證及幫助他人逃漏稅捐之犯嫌。
原審經審理結果，認其中自九十五年一月至八月間，無法證明上
訴人有公訴意旨所指之犯行，因而不另為無罪之諭知。則如何認
上訴人自九十五年九月至十二月間之填製不實會計憑證及幫助他
人逃漏稅捐之犯行，係賡續九十四年十一月至十二月間填製不實
會計憑證及幫助他人逃漏稅捐之犯意，顯非無疑。原判決逕認上
訴人所犯多次填製不實會計憑證及幫助他人逃漏稅捐之犯行應評
價為包括一罪之集合犯，顯有判決適用法則不當之違誤。綜上，
以上或為上訴意旨所指摘，或為本院依職權調查之事項，應認原
判決有撤銷發回之原因。另原判決理由參不另為無罪諭知部分，
基於審判不可分原則，應一併發回。
據上論結，應依刑事訴訟法第三百九十七條、第四百零一條，判
決如主文。
中    華    民    國  一○○  年    五    月   十二   日
                      最高法院刑事第三庭
                          審判長法官  陳  正  庸  
                                法官  林  秀  夫  
                                法官  林  瑞  斌  
                                法官  謝  靜  恒  
                                法官  郭  毓  洲  
本件正本證明與原本無異
                                      書  記  官  
中    華    民    國  一○○  年    五    月   二十   日
                                                      Q